臺灣臺北地方法院民事判決
                                    111年度重訴字第918號
原      告  新金山工業股份有限公司

法定代理人  林瑞庭  




訴訟代理人  呂偉誠律師
被      告  林位濱  
上列當事人間請求損害賠償事件，本院於民國111年11月9日言詞
辯論終結，判決如下：
    主      文
原告之訴及假執行之聲請均駁回。
訴訟費用由原告負擔。
    事實及理由
一、原告主張：被告原擔任原告董事長一職，任期自民國94年12
    月14日至97年12月13日止，惟被告於任期屆滿後遲未召開股
    東會，林瑞庭為持有原告已發行股份比例過半達3個月以上
    之股東，即依公司法第173之1規定，於108年6月18日召開股
    東臨時會改選董監事，並於同年月24日召開董事會推選林瑞
    庭為原告董事長，而原告於林瑞庭就任後發現被告擔任董事
    長期間，竟分別於95年11月23日、同年12月11日將國外匯入
    原告彰化銀行OBU帳戶之美金9萬5,741.74元【約合新臺幣（
    未註明幣別者，下同）314萬1,363元】、美金14萬5,882.42
    元（約合474萬4,725元）貨款，先匯至被告個人之彰化銀行
    帳戶，再轉匯入予原告帳戶，復於當日將各筆款項以「三角
    貿易」為由匯往香港高長公司，嗣於原告95年度分錄簿之股
    東往來資料中虛構造假原告曾分別向被告借款314萬1,363元
    、474萬4,725元，而上開貨款迄今尚未匯入原告帳戶，顯遭
    被告侵占入己，是被告擔任原告董事長期間違反受任義務，
    故意不法侵占原告貨款及虛造原告曾向被告借款之行為，致
    原告受有美金24萬1,624.16元（計算式：美金9萬5,741.74
    元＋美金14萬5,882.42元＝美金24萬1,624.16元）之損失。又
    原告係於108年6月18日重新改選董監事後始發現被告所為上
    開不法情事，時效期間應自發現後起算，而公司法及民法時
    效期間為15年，故本件請求權尚未罹於時效，爰依公司法第
    23條第1項、民法第544條等規定，請求被告賠償美金24萬1,
    624.16元。並聲明：㈠被告應給付原告美金24萬1,624.16元
    ，及自起訴狀繕本送達翌日起至清償日止，按週年利率5％計
    算之利息。㈡原告願供擔保，請准宣告假執行。
二、被告則以：被告與林瑞庭為兄弟關係，香港高長公司係為與
    原告配合進行三角貿易而設立之公司，二公司均為其等父親
    林雅氣（於97年5月17日死亡）所設立之家族事業，林雅氣
    在世時指派被告擔任原告負責人，另指派被告之弟林文燦負
    責香港高長公司業務，林瑞庭斯時亦常至原告協助分擔公司
    事務，故對原告與香港高長公司間屬「三角貿易」之配合關
    係應知之甚詳，而香港高長公司之印章及以該公司名義開設
    之「高長美金帳戶」、「高長港幣帳戶」及「交通銀行香港
    分行帳戶」接續由林文燦本人、其妻林楊美玉及女兒林采婕
    實質掌握，可見原告前因三角貿易之故，將美金9萬5,741.7
    4元及美金14萬5,882.42元匯入香港高長公司帳戶之款項均
    由林文燦等人管理使用，被告自不可能侵占上開款項。又被
    告於任職原告董事長期間，就原告與香港高長公司為配合進
    行三角貿易產生相對應金流究應如何在會計帳上表彰，均交
    由原告委任之德信會計事務所處理，本非被告所能置喙，且
    德信會計事務所就上開二筆款項已分別於95年11月23日、同
    年12月11日在原告95年度分錄簿中以「銀行存款、股東往來
    」之方式沖銷，顯見被告從未主張該等款項係由被告貸予原
    告。再者，縱認原告本件主張有理由，其所執公司法第23條
    、民法第544條等請求權，亦已罹於15年時效而消滅。並聲
    明：㈠原告之訴及假執行之聲請均駁回；㈡如受不利判決，願
    供擔保，請准宣告免為假執行。
三、得心證之理由：
    原告主張被告擔任其法定代理人期間，違反受任義務不法侵
    占原告之款項，致原告受有美金24萬1,624.16元之損害，故
    依據公司法第23條第1項、民法第544條等規定，請求被告賠
    償上開損害等情，惟為被告所否認，並以前詞置辯。經查：
　㈠按請求權因15年間不行使而消滅；又消滅時效，自請求權可
    行使時起算，民法第125條、第128條分別定有明文。又按民
    法第128條所謂請求權可行使時，係指行使請求權在法律上
    無障礙時而言。請求權人因疾病或其他事實上障礙，不能行
    使請求權者，時效之進行不因此而受影響。權利人主觀上不
    知已可行使權利，為事實上之障礙，非屬法律障礙（最高法
    院109年度台上字第3122號判決意旨參照)。而所謂法律上之
    障礙應係指因「法令上限制」而無法行使請求權（最高法院
    108年度台上2497號判決意旨參照）。
  ㈡觀諸原告於本件係主張：被告分別於95年11月23日、同年12
    月11日，將國外匯入原告彰化銀行OBU帳戶之美金9萬5,741.
    74元、美金14萬5,882.42元貨款，先匯至被告之彰化銀行帳
    戶，再轉匯入予原告帳戶，復於當日將各筆款項以「三角貿
    易」為由匯往香港高長公司，再於原告95年度分錄簿之股東
    往來資料中，虛構原告曾分別向被告借款314萬1,363元、47
    4萬4,725元，而上開貨款迄今尚未匯入原告帳戶，顯遭被告
    侵占入己等情。然縱認原告得依公司法第23條第1項、民法
    第544條規定請求被告交還上開款項，其15年請求權時效至
    遲應自被告於95年11月23日、同年12月11日為相關行為時起
    算，至110年11月22日、同年12月10日止即已屆滿，且不因
    原告主觀上是否知悉已可行使權利而受影響，期間亦無時效
    中斷之事由，則原告於111年9月19日（見本院卷第11頁）始
    提起本件訴訟，原告之請求權顯已罹於時效而消滅，被告為
    時效抗辯而拒絕給付，依法有據。從而，原告依公司法第23
    條第1項、民法第544條等規定，請求被告給付美金24萬1,62
    4.16元，為無理由，不應准許。
　㈢至原告固主張：其係於108年6月18日重新改選董監事後，由
    現任法定代理人林瑞庭處理公司事務時，始發現被告所為上
    開不法情事，時效期間應自發現後起算，故本件請求權尚未
    罹於時效等語。惟原告事務之運作由何人掌控一事，乃屬事
    實障礙而非法律障礙，仍無礙原告請求權之行使，是原告主
    張本件應自現任法定代理人重新改選時起算時效乙節，並無
    理由。況衡以訴外人即94、95年間擔任原告出納之劉翠芳於
    另案（即原告對被告提起侵占等告訴之偵查案件）證稱：其
    任職期間係由被告擔任原告法定代理人，實際出資者為兩造
    之父林雅氣，林雅氣有說原告是屬於家族大家的，其經手之
    帳戶是作為原告使用，其有上班時帳戶事務由其處理，其請
    假時則由包含林雅氣、林雅氣之子林有加、林瑞庭等人處理
    等語，有臺灣臺北地方檢察署檢察官109年度偵字第18056號
    、109年度偵續字第518號不起訴處分書可參（見本院卷第10
    1、102、110、111頁），復佐以原告變更登記表所示（見本
    院卷第15至17頁），94年12月14日至97年12月13日間，原告
    之董事及監察人為被告及兩造之父與兄弟，其等持有原告已
    發行股份總數約28.2％之股份等情（計算式：100＋1,350＋385
    ＋85/6,800＝28.2％，算至小數點第3位），足見原告乃為兩造
    父親出資成立之家族公司，相關帳戶除由財會人員處理外，
    其等家族成員包含林瑞庭在內，均偶有經手處理該等事務，
    且公司亦設有董事與監察人，並有除董事、監察人外之持有
    原告股份逾7成以上股東，若被告涉有侵占原告帳款或其他
    侵權情事，以該等家族成員間對於原告營運、資產資金運用
    之緊密程度，難認其等無權限或機會知悉公司財務之具體狀
    況，故上開被告以外之人本可依法對被告行使相關權利，則
    原告以未變更法定代理人為由，主張其有法律上之障礙無從
    知悉上情，顯無足採。
  ㈣另本件原告之請求權已罹於時效完成而消滅，且被告亦為時
    效抗辯，業如前述，則被告是否確有原告所主張致其受有損
    害之行為等爭點，或原告聲請調取相關帳戶資料（見本院卷
    第136、137頁），均不影響上開判斷，即無審酌之必要。
四、綜上所述，原告依公司法第23條、民法第544條等規定，請
    求被告給付美金24萬1,624.16元，及自起訴狀繕本送達翌日
    起至清償日止，按週年利率5％計算之利息，為無理由，不應
    准許，應予駁回。又原告之訴既經駁回，其假執行之聲請即
    失所依據，應併予駁回之。
五、本件事證已臻明確，兩造其餘攻擊防禦方法及提出之證據資
    料，經本院斟酌後，認均不足以影響本判決之結果，自無逐
    一詳予論駁之必要，併此敘明。
六、訴訟費用負擔之依據：民事訴訟法第78條。 
中　　華　　民　　國　　111 　年　　11　　月　　30　　日
                  民事第四庭  法  官   溫祖明
以上正本係照原本作成。
如對本判決上訴，須於判決送達後20日內向本院提出上訴狀。如
委任律師提起上訴者，應一併繳納上訴審裁判費。　　　　　　
中　　華　　民　　國　　111 　年　　11　　月　　30　　日
                              書記官   劉曉玲